---
title: "Bioinformática- GBI6"
author: "Vera, Milena"
date: "`r Sys.Date()`"
output:
  html_document:
    toc: yes
    toc_depth: 4
    highlight: espresso
    theme: paper
    toc_float:
      collapsed: no
      smooth_scroll: yes
  pdf_document:
    toc: yes
    toc_depth: '4'
  word_document:
    toc: yes
    toc_depth: '4'
subtitle: "EXAMEN FINAL - 2022II"
---

```{r setup, include=FALSE}
knitr::opts_chunk$set(echo = TRUE)
```


```{r echo = FALSE, results = 'asis'}
image = "https://www.ikiam.edu.ec/wp-content/uploads/2021/12/logo-ikiam-1.png"
cat(paste0('<center><img src="', image,  '"></center>')) 
```

## INDICACIONES

- Coloque su apellido y nombre en el campo `author`.

- Clone el repositorio de GitHub

- Cree un `Project` y enlace al repositorio clonado. 

- Resuelva lo solicitado. 

- Genere un reporte en formato `.html` o `.pdf`

## Librerías requeridas

- Asegúrese de que todas las librerías se cargan adecuadamente. Si es necesario instale las librerías utilizando el comando: 

```{r, eval=FALSE}
install.packages("packagename")
```

- En el caso de las librerías de Bioconductor requiere instalarlo usando la instrucción. 

```{r, eval=FALSE}
if (!require("BiocManager", quietly = TRUE))
    install.packages("BiocManager")
BiocManager::install(version = "3.16")
```

  - Luego debe instalar la paquetería de bioconductor, con la instrucción: 

```{r, eval=FALSE}
BiocManager::install("packagename")
```

- Si la librería está en desarrollo, debe tener la librería `devtools` y luego ejecutar: 

```{r, eval=FALSE}
devtools::install_github("kassambara/ggpubr")
```

**Las librerías requeridas en esta evaluación son**: 

```{r, warning=FALSE}
library(ggpmisc); library(ggplot2); library(plotly); library(palmerpenguins)
library(ggplot2); library(magrittr); library(tidyverse)
library(ComplexHeatmap); library(viridis)
```


# [4.0 PUNTOS] 1. Pingüinos de Palmer

La base de datos de esta pregunta contiene distintas mediciones para tres especies de pingüinos encontrados en el archipiélago de Palmer, en la Antártica. Estas tres especies son los Chinstrap, Gentoo y Adélie.

```{r echo = FALSE, results = 'asis'}
img1 = "https://bookdown.org/rodolfo_carvajal/apunte/figs/penguins.png"
cat(paste0('<center><img src="', img1,'"></center>')) 
```
```{r echo = FALSE, results = 'asis'}
img2 = "https://bookdown.org/rodolfo_carvajal/apunte/figs/culmen_depth.png"
cat(paste0('<center><img src="', img2,'"></center>')) 
```

Puede revisar los datos de los pingüinos utilizando la instrucción `str()` o `skim()`. 

```{r}
skimr::skim(penguins)
```

A continuación se muestra un ejemplo de análisis de la data de los pingüinos de Palmer: 

- En la figura `p1` se tiene un errorplot donde el largo del pico es evaluado por cada especie e internamente por sexo del ave. 

- En la figura `p2` se tiene un boxplot donde se compara el ancho del pico por cada especie. 

- En la figura `p3` se tiene una regresión lineal donde se mide el efecto de la longitud del pico sobre el ancho y se desagrega por especie(fila) e isla (columnas). 

- Finalmente la figura compuesta con las tres figuras anteriores en una estrucutura: 

```{r echo = FALSE, results = 'asis'}
img3 = "result/ejemplo1.png"
cat(paste0('<center><img src="', img3,'" width="200" height="200" alt=""></center>')) 
```


```{r pressure, echo=FALSE, warning=FALSE, fig.height=8}
## Read dataset Palmer Penguins
pinguinos = penguins
pinguinos <- na.omit(pinguinos)

## Jitter plot + boxplot

p1 = ggerrorplot(pinguinos, x = "species", y = "bill_length_mm", color = "sex", 
                 error.plot = "errorbar", width = 0.2, 
                 position = position_dodge(0.5)) +
  geom_jitter(position = position_jitter(seed = 2021, width = 0.2), size = 0.6, alpha = 0.25) + 
  xlab("Especies") + ylab("Longitud de pico (mm)") +
  scale_y_continuous(limits = c(30, 60)) +
  theme_bw() + theme(text = element_text(size=12), legend.position="none") 

p2 = ggboxplot(pinguinos, x = "species", y = "bill_depth_mm",
               color = "species", lwd=1.5, shape = "species") +
  geom_jitter(position = position_jitter(seed = 2021, width = 0.2), size = 0.6, alpha = 0.25) + 
  xlab("Especies") + ylab("Ancho de pico (mm)") +
  scale_y_continuous(limits = c(10, 20)) +
  theme_bw() + theme(text = element_text(size=12), legend.position="none") 


p3 = ggplot(pinguinos, aes(x=bill_length_mm, y = bill_depth_mm, color=factor(species))) + 
  scale_x_log10() + scale_y_log10() +
  geom_point(size=0.5, alpha=0.5) + geom_smooth(method = "lm", se = FALSE, na.rm = TRUE) +
  facet_grid(factor(species)~factor(island)) + theme_classic() + theme(legend.position = "none") +
  stat_poly_eq(coef.digits = 2,use_label(c("eq", "adj.R2")), formula = y ~ poly(x,1, raw = TRUE), 
               label.x.npc = 0.9, label.y.npc = 1.0, cex=3) +
  labs(x = "Ancho de pico [mm]", y = "Largo de pico [mm]")

ggarrange(p3, ggarrange(p1, p2, labels =c("b", "c"), nrow=2), 
          labels = "a", ncol=2)
```

### [1.0 punto] 1.1. Interprete lo que se muestra en la figura anterior

**INTERPRETACIÓN**
**a)En general, los pingüinos Barbijo tienen el pico más largo, seguidos por los Papúa y los Adelia. Sin embargo, hay una gran superposición en la longitud del pico entre los pingüinos Papúa y Adelia, lo que significa que no hay una diferencia significativa en la longitud del pico entre estas dos especies.
Dentro de cada especie, los pingüinos machos tienden a tener el pico más largo que las hembras. Esta diferencia es particularmente evidente en los pingüinos Papúa y Barbijo, donde la varianza en la longitud del pico es mucho menor entre los machos que entre las hembras. En los pingüinos Adelia, la diferencia en la longitud del pico entre machos y hembras es menor y hay una mayor superposición entre los grupos.**

**b)Los pingüinos Barbijo tienen el ancho del pico más grande, seguidos por los pingüinos Papúa y Adelia.
La varianza en el ancho del pico dentro de cada especie es similar entre las tres especies, con los pingüinos Barbijo mostrando una leve tendencia hacia una varianza ligeramente menor que los otros dos.
No se observan valores atípicos significativos en ninguno de los grupos.
En general, el boxplot sugiere que la diferencia en el ancho del pico entre las tres especies de pingüinos es estadísticamente significativa, y que los pingüinos Barbijo tienden a tener un ancho de pico mayor que los otros dos grupos.**

**Existe una relación positiva significativa entre la longitud del pico y el ancho del pico en los pingüinos Adelia de la isla Biscoe.
A medida que la longitud del pico aumenta en los pingüinos Adelia de la isla Biscoe, se espera que también aumente el ancho del pico.
El coeficiente de la regresión lineal puede proporcionar una estimación del cambio en el ancho del pico en función de un cambio específico en la longitud del pico.
El valor del coeficiente de determinación puede indicar la proporción de la variabilidad en el ancho del pico que puede explicarse por la longitud del pico en los pingüinos Adelia de la isla Biscoe.**

### [3.0 puntos] 1.2. Genere dos gráficas `p4` y `p5`donde: 

- `p4` es una regresión de `x: body_mass_g` y `y: flipper_length_mm`, que tiene inserto la ecuación de la regresión y el $R^2$. Asimismo tiene una coloración por sexo, y una separación por sexo e isla. 

- `p5` tiene un correlation plot de las variables numéricas de longitud de pico, ancho de pico, longitud de aleta y masa corporal. La figura tiene  que tener la apariencia de la imagen de abajo, este se encuentra resuelto en la  página de [ggcorrplot](http://www.sthda.com/english/wiki/ggcorrplot-visualization-of-a-correlation-matrix-using-ggplot2). 

```{r echo = FALSE, results = 'asis'}
img4 = "http://www.sthda.com/sthda/RDoc/figure/ggplot2/ggcorrplot-demo-ggcorrplot-7.png"
cat(paste0('<center><img src="', img4,'" width="400" height="400" alt=""></center>')) 
```

- Realice una composición de figuras que se indica en la figura de abajo e interprete.

```{r echo = FALSE, results = 'asis'}
img4 = "result/ejercicio1.png"
cat(paste0('<center><img src="', img4,'" width="200" height="200" alt=""></center>')) 
```


```{r p1.1, echo=TRUE, warning=FALSE, fig.height=8}
# Escriba aquí su código
##grafica 1 
library(ggplot2)

# Cargar los datos de los pingüinos de Palmer
data("penguins")

# Graficar la regresión con ggplot2
ggplot(penguins, aes(x = body_mass_g, y = flipper_length_mm, color = sex, shape = island)) +
  geom_point(size = 3) +
  geom_smooth(method = "lm", formula = y ~ x, se = FALSE, color = "black", size = 1) +
  labs(x = "Body mass (g)", y = "Flipper length (mm)", color = "Sex", shape = "Island") +
  scale_color_manual(values = c("#0072B2", "#E69F00")) +
  scale_shape_manual(values = c(21, 24, 22)) +
  theme_bw() +
  theme(legend.position = "bottom") +
  stat_poly_eq(aes(label = paste(stat(adj.rr.label), stat(eq.label), sep = "*\", \"*")), 
               formula = y ~ x, parse = TRUE, label.x.npc = "right", label.y.npc = "top",
               size = 3)

##grafica2

library(palmerpenguins)
library(ggcorrplot)

# seleccionar variables numéricas
penguins_num <- select_if(penguins, is.numeric)

# calcular matriz de correlación
cor_matrix <- cor(penguins_num)

# plot
ggcorrplot(cor_matrix, 
           hc.order = TRUE, 
           type = "lower",
           colors = c("#6D9EC1", "white", "#E46726"),
           lab = TRUE, 
           lab_size = 3, 
           method = "circle", 
           title = "Correlation plot of penguins data")
```
Este código genera una gráfica de dispersión de flipper_length_mm versus body_mass_g con puntos de diferentes colores según el sexo y formas diferentes según la isla, con una regresión lineal ajustada a los datos. También muestra la ecuación de la regresión y el valor del coeficiente de determinación (R2) en la esquina superior derecha de la gráfica.

Es importante destacar que para utilizar la función stat_poly_eq() es necesario tener instalada la librería ggpmisc.

# [4.0 PUNTOS] 2. MAPAS DE CALOR DE EXPRESIÓN GÉNICA

Los datos de expresión de genes son extensos, hay una gran cantidad de genes y asimismo una gran cantidad de muestras de tejidos o lineas celulares. En este ejemplo se desea ver el nivel de relación de las muestras de diferentes tipos de tejidos en base a las cuantificaciones de niveles de expresión genética. La data ejemplo es sintética, y están guardadas en forma de tablas y se cargan con la función `load('nombre.RData')`. Está basado en [Simple guide to heatmaps](https://davemcg.github.io/post/simple-heatmaps-with-complexheatmaps/).

```{r}
load('data/expression.Rdata') # carga la tabla de expression
load('data/metadata.Rdata')
str(expression)
```

Esta data indica el nivel de expressión de los genes (filas) en cada muestra de células (columnas).

```{r}
# El procesamiento es:
# 1. seleccionar solamente las muestras select()
# 2. transponer t()
# 3. calcula las distancias encluideanas basado en las medidas dis()
# 4. hacer que se vuelva una matriz de tipo dataframe
expr_dist <- expression %>% select(-Gene, -var) %>% 
  t() %>% 
  dist() %>% 
  as.matrix() %>% data.frame() 
dim(expr_dist)
```

Se realiza un gráfico de mapa de calor preliminar que permite tener un primer vistazo del nivel de relación entre cada una de las muestras en base a la distancia euclideana. 

```{r}
Heatmap(expr_dist)
```

Usualmente lo que se desea es saber si las muestras vienen de diferentes tejidos

```{r}
metadata_heatmap <- metadata  %>% 
  mutate(sample = paste0('X', sample)) %>% # nombres de muestras
  filter(sample %in% colnames(expr_dist)) %>% 
  dplyr::select(sample, treatment_hours, serum) %>% 
  mutate(sample=factor(sample, levels=colnames(expr_dist))) %>% 
  arrange(sample) %>%  unique() 

ha_column = HeatmapAnnotation(df = data.frame(Tiempo = metadata_heatmap$treatment_hours,
                                              Suero = metadata_heatmap$serum), 
                              col = list(Serum = c("HS" =  magma(20)[2], "HIHS" = magma(20)[3]),
                                         Time = c("24" = magma(20)[14], "48" = magma(20)[12])))

# Mapa de calor anotado en la parte superior
Heatmap(expr_dist,  col=viridis(10), 
        name = 'Distancias', top_annotation = ha_column, )
```

## [1.0 punto] 2.1. Interpretación del Mapa de calor

Realice una descripción de lo que observa en el mapa de calor considerando: 

- las intensidades de color de las distancias, 

- el tiempo de exposición al tratamiento

- el tipo de suero

**INTERPRETACIÓN:** 



## [3.0 puntos] 2.2. Mapa de calor artritis reumatoide. 

Realice la réplica e interpretación de los niveles de expresión génica en muestras de personas que sufren de artritits reumatoide; que se muestra en la sección 5 de la página [A simple tutorial for a complex ComplexHeatmap](https://github.com/kevinblighe/E-MTAB-6141) y que se basa en el artículo [Volume 28, Issue 9, 27 August 2019, Pages 2455-2470.e5](https://www.sciencedirect.com/science/article/pii/S2211124719310071?via%3Dihub).

```{r, warning=FALSE}
require(RColorBrewer); require(ComplexHeatmap); require(circlize); 
require(digest); require(cluster)
```

 
Aquí se carga los datos `EMTAB6141.rdata` que se requiere para este ejercicio. Requieres usar: 

- `'mat.tsv'`

- `'metadata.tsv'`

- `'sig_genes.list'`

```{r}
# Cargue aquí sus datos
load("C:\Users\milen\Downloads\gib hub\gbi6_exam3")

```

En la siguiente celda de código, realice la réplica del mapa de calor que se encuentra a la izquierda (`hmap1`) de esta figura: 

```{r echo = FALSE, results = 'asis'}
img5 = "https://github.com/kevinblighe/E-MTAB-6141/raw/master/README_files/figure-gfm/clusterheatmap_fig2-1.png"
cat(paste0('<center><img src="', img5,'" width="700" height="700" alt=""></center>')) 
```
```{r}
# Escriba aquí sus códigos
# Cargar librerías necesarias
library(ComplexHeatmap)
library(circlize)
library(pheatmap)
library(RColorBrewer)

# Cargar data de expresión génica
data(arthritis)

# Preprocesamiento de data
arthritis_mat <- t(scale(t(arthritis)))
colnames(arthritis_mat) <- paste("Sample", 1:ncol(arthritis_mat), sep = "")
row.names(arthritis_mat) <- NULL

# Graficar heatmap
ha <- Heatmap(arthritis_mat, col = colorRamp2(breaks = seq(-2, 2, length.out = 256),
                                               colors = c("blue", "white", "red")), 
              name = "Expression", show_row_names = FALSE, 
              show_column_names = TRUE, clustering_distance_columns = "correlation",
              clustering_method_columns = "complete", column_title = "Samples")
ha


**INTERPRETACIÓN:**
  
**En este heatmap, cada fila representa un gen y cada columna representa una muestra de tejido. Los colores en la matriz indican los niveles de expresión de cada gen en cada muestra, donde los colores rojos representan una expresión elevada y los colores azules representan una expresión baja. La intensidad del color indica la magnitud de la expresión. Los genes y muestras se ordenan mediante el método de clustering por correlación. Además, se agregan etiquetas para las columnas que representan las muestras.**

```

## [2 PUNTOS] REPOSITORIO GITHUB

Su repositorio de GitHub debe tener al menos los sigueites elementos: 

- Haber sido ``clonado` del repositorio del profesor.

- Haber sido enlazado a un repositorio local (`Project`) generado en RStudio.

- Tener el archivos .Rmd 

- Tener el archivo .HTML del examen (**MANDATORIO PARA CALIFICAR**).

- Tener al menos 3 controles de la versión.

- Tener un README.md con: 

  - información personal, 
  
  - información del equipo, 
  
  - los programas y paquetes utilizados, y sus respectivas versiones
